【裁判字號】    94,簡上,45
【裁判日期】    950410
【裁判案由】    撤銷無償贈與行為
【裁判全文】
臺灣苗栗地方法院民事判決              94年度簡上字第45號
上  訴  人  丙○○
                      號
兼  訴  訟  乙○○
代  理  人            號
被  上訴人  甲○○
訴訟代理人  陳淑芬律師
複  代理人  丁○○
上列當事人間請求塗銷所有權移轉登記等事件，上訴人對於民國
94年7 月12日本院苗栗簡易庭93年度苗簡字第586 號第一審判決
提起上訴，本院於民國95年3 月27日言詞辯論終結，判決如下：
    主  文
上訴駁回。
第二審訴訟費用由上訴人負擔。
    事實及理由
一、被上訴人起訴主張：
  (一)訴外人李文宏前向苗栗縣政府承租重測前苗栗縣頭份鎮○○
    ○段25之53地號土地（面積96平方公尺），嗣苗栗縣政府於
    民國78年12月14日將上開土地分割為同段25之53地號（面積
    13平方公尺，重測後編為僑善段597 地號）、25之57地號（
    面積7 平方公尺，重測後編為僑善段603 地號，下稱系爭土
    地）及25之58地號（面積76平方公尺，重測後編為僑善段60
    4 號），苗栗縣政府並於79年3 月3 日將重測後僑善段597
    地號土地、系爭土地出售予上訴人丙○○。惟因苗栗縣政府
    於出售上開土地予上訴人丙○○時，未將出賣條件通知承租
    人李文宏，被上訴人為李文宏之繼受人，遂與李文宏對苗栗
    縣政府訴請確認渠等對於上開土地有優先購買權存在，案經
    鈞院以91年度簡上字第52號確定判決認定僅被上訴人對系爭
    土地有優先購買權，並駁回其餘之訴。詎上訴人丙○○竟於
    91 年10 月11日（前開訴訟第二審審理程序中），將系爭土
    地以贈與為原因移轉登記予其子即上訴人乙○○，因被上訴
    人經判決認定就系爭土地有優先購買權，具對世之效力，得
    對抗任何第三人，為此爰依優先購買權之法律關係，訴請上
    訴人乙○○、丙○○應分別將系爭土地之所有權移轉登記予
    以塗銷，回復原狀；苗栗縣政府並應於系爭土地所有權回復
    為其所有後，於被上訴人給付新臺幣（下同）38,115元之同
    時，將系爭土地移轉登記予被上訴人（關於請求苗栗縣政府
    於被上訴人給付38,115元之同時，將系爭土地移轉登記予被
    上訴人部分，經原審判決苗栗縣政府敗訴後，未據苗栗縣政
    府提起上訴，已告確定）。
  (二)對上訴人抗辯所為之陳述：
  1.從土地法第104 條第2 項規定可知，優先購買權人於接到基
    地出賣通知後10日內不表示者，其優先權始視為放棄。鈞院
    91年度簡上字第52號判決是確認被上訴人就系爭土地有優先
    購買權，苗栗縣政府於78年12月14日核發土地產權移轉證明
    書予上訴人丙○○後，從未通知被上訴人是否行使系爭土地
    優先購買權，故被上訴人並無逾期之問題，上訴人就此抗辯
    是曲解法令。
  2.系爭土地於79年3 月3 日上訴人丙○○購買登記時為7 平方
    公尺，嗣於89年10月16日地籍圖重測後登記面積為11.16 平
    方公尺，又於90年11月1 日更正登記面積為8.02平方公尺，
    惟鈞院91年度簡上字第52號確定判決所認定者係被上訴人就
    系爭土地有優先購買權，至於土地面積或增或減均不影響系
    爭土地之同一性。
二、上訴人之抗辯：
  (一)被上訴人於鈞院90年度苗簡字第639 號事件中，請求塗銷上
    訴人丙○○就系爭土地之所有權人名義，經該判決駁回，未
    據被上訴人於鈞院91年度簡上字第52號事件中就該部分提起
    上訴，已告確定，故被上訴人於本件第一審復再請求塗銷上
    訴人丙○○之土地所有權人名義，違反一事不再理原則，於
    程序上不合法，應予駁回。
  (二)土地法第104 條第1 項所定之優先購買權，除基地承租人不
    於第2 項接到通知後10日內為表示，應視為放棄外，若基地
    承租人於知悉土地買賣之條件後，曾明示或默示表示拋棄該
    優先購買權者，自仍生權利拋棄之效力（最高法院86年台上
    字第2707號判決參照）。經查：鈞院91年度簡上字第52號判
    決日期為93年6 月1 日，被上訴人於收受法院判決書，即知
    悉土地買賣之條件，應於10日內表示行使優先購買權，始符
    合土地法第104 條第2 項之規定，惟被上訴人卻遲至93年9
    月30日方以申請書向苗栗縣政府行使優先購買權，則被上訴
    人既然於收到判決書之10日內不表示行使優先購買權，足徵
    其已視為放棄優先購買權。
  (三)土地法第104 條第1 項規定基地出賣時，地上權人、典權人
    或承租人有依同樣條件優先購買之權，而上訴人丙○○向苗
    栗縣政府購買系爭土地之買賣條件為「面積7 平方公尺，每
    平方公尺單價5,445 元，總價38,115元」，是被上訴人於本
    件須表明願依系爭土地出賣時之「同樣條件」購買，始得優
    先購買，惟被上訴人於本件卻表示以土地面積「8.02平方公
    尺」購買，核與上訴人購買時面積7 平方公尺之條件有出入
    ，自難認已合法行使優先購買權。
  (四)苗栗縣政府於79年3 月3 日將系爭土地（面積7 平方公尺）
    出售予上訴人丙○○，與現今系爭土地土地登記謄本記載之
    8.02平方公尺面積不合，被上訴人以面積8.02平方公尺訴請
    塗銷所有權移轉登記，原審判決未予明察竟判決塗銷系爭土
    地面積8.02平方公尺之所有權登記，自有違誤。
三、本件原審對於被上訴人之請求，判決被上訴人勝訴，上訴人
    不服，提起上訴，並聲明：(一)原判決不利於上訴人之部分廢
    棄。(二)上開廢棄部分，被上訴人在第一審之訴駁回。被上訴
    人則聲明：上訴駁回。
四、兩造不爭執之事實：
  (一)訴外人李文宏前向苗栗縣政府承租重測前苗栗縣頭份鎮○○
    ○段25之53地號土地，面積96平方公尺，嗣苗栗縣政府於78
    年12月14日將上開土地分割為同段25之53地號，面積13平方
    公尺（重測後編為僑善段597 地號，面積11.37 平方公尺）
    、25之57地號，面積7 平方公尺（重測後編為僑善段603 地
    號，面積8.02平方公尺），及25之58地號，面積76平方公尺
    （重測後編為僑善段604 號），苗栗縣政府並於79年3 月3
    日將其中重測後僑善段597 、603 地號土地，出售予上訴人
    丙○○，且已為所有權移轉登記。嗣被上訴人及李文宏於90
    年間以苗栗縣政府於出售上開2 筆土地予上訴人丙○○時，
    未將出賣條件通知承租人李文宏為由，訴請本院確認渠等對
    於上開2 筆土地有優先購買權存在，案經本院以91年度簡上
    字第52號確定判決認定僅被上訴人對於僑善段603 地號土地
    （即系爭土地）有優先購買權，並駁回其餘之訴。
  (二)上訴人丙○○於91年10月11日將系爭土地，以贈與為原因移
    轉登記予其子即上訴人乙○○。
五、經本院協同兩造整理並協議簡化本件之爭點為：(1)被上訴人
    提起本件訴訟，是否違反一事不再理之原則？(2)被上訴人行
    使優先承買權，是否違反土地法第104 條第2 項規定？是否
    罹於時效？(3)前案確認被上訴人就系爭土地，面積7 平方公
    尺有優先購買權，但系爭土地經重測後的面積為8.02平方公
    尺，可否認為被上訴人的優先購買權範圍即為8.02平方公尺
    ？茲析述如下：
  (一)上訴人辯稱：被上訴人於本院90年度苗簡字第639 號事件中
    ，請求塗銷上訴人丙○○就系爭土地之所有權人名義，經該
    判決駁回，被上訴人未就此部分提起上訴，已告確定，故被
    上訴人復再請求塗銷上訴人丙○○之土地所有權人名義，違
    反一事不再理原則等語。按民事訴訟法上所謂一事不再理之
    原則，乃指同一事件已有確定之終局判決者而言。其所謂同
    一事件，必同一當事人就同一法律關係而為同一之請求，若
    此三者有一不同，即不得謂為同一事件，自不受確定判決之
    拘束（最高法院19年上字第278 號判例參照）。查本院90年
    度苗簡字第639 號事件中，原告為被上訴人、李文宏，被告
    為苗栗縣政府，而在本件原告為被上訴人，被告則為上訴人
    丙○○、乙○○，當事人並非同一，另就訴之聲明觀之，於
    本院90年度苗簡字第639 號事件係「請求塗銷丙○○土地所
    有權人名義」，本件為「被告乙○○應將苗栗縣頭份鎮○○
    段603 地號，面積8.02平方公尺土地，於91年10月11日以贈
    與為原因，所為之所有權移轉登記予以塗銷，回復為被告丙
    ○○所有（第1 項）。被告丙○○應將上項土地，於79年3
    月3 日以買賣為原因，所為之所有權移轉登記予以塗銷，回
    復為被告苗栗縣政府所有（第2 項）」，前者係塗銷土地所
    有權人名義，本件則係塗銷所有權移轉登記，並回復為原所
    有權人所有，所請求者亦非同一，依上說明，本件與本院90
    年度苗簡字第639 號事件自非同一事件，是上訴人上開所辯
    ，尚非可採。
  (二)上訴人又辯稱：本院91年度簡上字第52號事件判決日期為93
    年6 月1 日，被上訴人於收受判決書即知悉土地買賣之條件
    ，應於10日內表示行使優先購買權，始符合土地法第104 條
    第2 項之規定，但被上訴人卻遲至93年9 月30日方以申請書
    向苗栗縣政府行使優先購買權，足徵其已視為放棄優先購買
    權等語。惟按基地出賣時，地上權人、典權人或承租人有依
    同樣條件優先購買之權；前項優先購買權人，於接到出賣通
    知後10日內不表示者，其優先權視為放棄，土地法第104 條
    第1 項前段、第2 項前段分別定有明文。是依土地法上揭規
    定，須優先購買權人，於接到基地出賣人之「出賣通知」後
    10日內不表示者，其優先權始視為放棄，然苗栗縣政府從未
    將系爭土地之出賣通知送達被上訴人，上開規定之10日期間
    自無從開始起算，另上訴人以被上訴人收受本院91年度簡上
    字第52號判決書作為10日期間之計算起點，則與土地法上揭
    規定有違，洵無足採，是上訴人就此所辯，亦非有據。
  (三)上訴人另辯稱：苗栗縣政府於79年3 月3 日將系爭土地出售
    予上訴人丙○○時，系爭土地面積7 平方公尺，而現系爭土
    地之面積依土地登記謄本記載為8.02平方公尺，被上訴人訴
    請塗銷系爭土地面積8.02平方公尺之所有權移轉登記自有違
    誤等語。經查：系爭土地原為7 平方公尺，於89年10月16日
    經地籍圖重測後登記為11.37 平方公尺，於90年11月1 日則
    更正登記為8.02平方公尺等情，有土地登記謄本2 份在卷可
    稽（見原審卷第21、22頁），且為兩造所不爭執，按系爭土
    地之面積雖因土地重測、更正面積等土地行政上之原因而致
    登記面積有若干差異，惟並不影響其同一性，是被上訴人訴
    請上訴人丙○○、乙○○分別塗銷系爭土地之所有權移轉登
    記，於土地實質同一之情形下，並無不可，上訴人前開所辯
    ，自不足採。
六、復按土地法第104 條所定之優先購買權，為物權之先買權，
    於基地出賣人未通知優先購買權人而與他人訂立買賣契約並
    已為所有權移轉登記時，則優先購買權人得命基地買受人塗
    銷已為之所有權移轉登記（最高法院65年台上字第2701號判
    例、67年度第5 次民事庭庭推會議決議參照）。又在基地買
    受人再將基地移轉登記予他人時，優先購買權人是否得命轉
    得人回復原狀、塗銷已為之所有權移轉登記，法雖無明文，
    惟應可類推適用民法第244 條第4 項之規定，於轉得人於轉
    得時知有上開塗銷原因者，採取肯定之見解，以彰顯法律不
    保護惡意之原則。經查：於本院91年度簡上字第52號被上訴
    人與苗栗縣政府間確認優先購買權存在事件，上訴人丙○○
    受苗栗縣政府通知參加訴訟，上訴人乙○○則為上訴人丙○
    ○之訴訟代理人，此經本院依職權調閱上開事件卷宗查明屬
    實，是上訴人乙○○應就本件塗銷原因知之甚詳，惟上訴人
    丙○○仍於上開事件審理中之91年10月11日將系爭土地以贈
    與為原因移轉登記予上訴人乙○○，依上說明，被上訴人自
    亦得訴請知情之上訴人乙○○塗銷已為之所有權移轉登記。
    從而，被上訴人基於優先購買權之法律關係，訴請上訴人乙
    ○○應將系爭土地於91年10月11日以贈與為原因，所為之所
    有權移轉登記予以塗銷，回復為上訴人丙○○所有；上訴人
    丙○○應將系爭土地於79年3 月3 日以買賣為原因，所為之
    所有權移轉登記予以塗銷，回復為苗栗縣政府所有，洵屬有
    據，原審為被上訴人勝訴之判決，核無不合，上訴論旨，猶
    執前詞，指摘原判決不當，求予廢棄改判，為無理由，應予
    駁回。
七、本件事證已臻明確，兩造其餘攻擊防禦方法，業經審酌，核
    與本件判決結果無影響，爰不逐一論述，併此敘明。
八、據上論結，本件上訴為無理由，依民事訴訟法第436 條之1
    第3 項、第449 條第1 項、第78條，判決如主文。
中    華    民    國    95    年    4     月    10    日
                  民事庭審判長法  官  張 淑 芬
                              法  官  黃 怡 玲
                              法  官  張 文 毓
以上正本證明與原本無異。
不得上訴。
                              書記官  黎 東 成
中    華    民    國    95    年    4     月    10    日


司法院資訊處製作；財團法人民間司法改革基金會備份。
